臺灣臺北地方法院刑事裁定　　　　　　　94年度聲判字第53號
聲 請 人　甲○○○
代 理 人　葉春生律師
被　　告　乙○○
上列聲請人因被告侵占案件，不服臺灣高等法院檢察署檢察長中
華民國九十四年四月二十五日九十四年度上聲議字第一二三一號
駁回聲請再議之處分（原不起訴處分案號：臺灣臺北地方法院檢
察署九十三年度偵字第一八五七號），聲請交付審判，本院裁定
如下：
    主  文
聲請駁回。
    理  由
一、按告訴人不服上級法院檢察署檢察長或檢察總長認再議為無
    理由而駁回之處分者，得於接受處分書後十日內委任律師提
    出理由狀，向該管第一審法院聲請交付審判；法院認交付審
    判之聲請不合法或無理由者，應駁回之，刑事訴訟法第二百
    五十八條之一、第二百五十八條之三第二項前段，分別定有
    明文。
二、本件聲請人即告訴人甲○○○以被告乙○○係告訴人之子，
    另與告訴人莊宏順係兄弟關係。被告於民國八十二年起，即
    受告訴人甲○○○之委任，代為處理告訴人甲○○○所有坐
    落於在臺北縣新店市○○路八十八號二樓、八十八之一號三
    樓、八十八之二號四樓、八十八之四號八樓、八十八之五號
    七樓及八十八之六號十樓共十間房屋之出租、收取租金、租
    金使用及債權債務之處理等相關事宜，為受委任為他人處理
    事務之人，竟意圖為自己不法所有而為下列行為：
　(一)被告明知其就前開房屋所收取之租金僅得用來繳交該房屋之
    貸款，竟意圖為自己不法利益，於八十二年三月三十一日，
    自前開收得之租金中，借款新台幣（下同）五十萬元與莊宏
    村（業已於九十二年十月間死亡），復於八十二年九月二十
    七日借款三十三萬元予莊郭敏快，已致生損害於告訴人甲○
    ○○。
  (二)緣案外人莊郭敏快曾因繼承其夫莊宏松之債務問題，分別向
    告訴人甲○○○（分擔借款金額為五百萬元）、莊宏順及被
    告兄弟等人借款計六千三百萬元，並約定以莊郭敏快所有位
    在臺北縣新店市○○路八十八之三號四樓房屋出租所得租金
    分期攤還，並委由被告收取租金，用以償還莊郭敏快所積欠
    之債務，惟被告竟意圖為自己不法所有，迄九十二年七月止
    ，將所收得租金約二百餘萬元均侵占入己，未交與告訴人甲
    ○○○以清償借款本息。
　(三)被告明知莊郭敏快前向告訴人甲○○○、莊宏順及被告乙○
    ○所借之款項未能依約清償，而其所有之房屋業經本院以八
    十九年度執字第二一六一一號強制執行在案，執行所得金額
    為二千八百二十六萬一千五百元，竟意圖為自己不法之利益
    ，未在九十一年十二月二日分配期日之一日前，將告訴人甲
    ○○○對莊郭敏快之債權聲明參與分配，致生損害於告訴人
    甲○○○。
　(四)被告受告訴人甲○○○委任所管理之臺北縣新店市○○路八
  　十八之五號七樓、八十八之五號十樓房屋兩間，因被告未如
    期向銀行繳納貸款本息，告訴人莊宏順為避免該房地遭拍賣
    ，乃與其妻莊周月里清償抵押債務，並取得上開房地，並於
    八十九年間該前開二間房屋出售與黃光榮及莊榮妹，惟被告
    竟意圖為自己不法所有，易持有為所有之意思，將上開房屋
    所附之停車位供己使用，拒不交付。
  (五)綜上事實，告訴人甲○○○、莊宏順因認被告分別涉犯刑法
    第三百四十二條第一項背信罪嫌、同法第三百三十五條侵占
    罪嫌云云。
    向臺灣臺北地方法院檢察署檢察官提出告訴，經該檢察署檢
    察官以九十三年度偵字第一三九四七號偵查結果以：
　(一)被告與告訴人甲○○○間，雖未就委任管理房屋及其租金之
    運用有明確約定，惟自八十二年起，被告即為告訴人甲○○
    ○代為出租房屋、收取租金，並運用所收得之租金為被告清
    償房貸及支付管理房屋之一切費用，此為被告所供承，故堪
    認被告與告訴人甲○○○間，就管理房屋、收受租金並運用
    支付因房屋所生一切費用有事實上之委任關係，合先敘明。
  (二)證人莊郭敏快曾經告訴人甲○○○同意，由被告自其所管理
    之租金內，借款予證人莊郭敏快三十三萬元等情，業據證人
    莊郭敏快證述綦詳，復有以告訴人甲○○○名義匯款之匯款
    單影本在卷可參，另第三人莊宏村係向告訴人莊郭敏快借款
    乙節，復有莊宏村所立具之借據影本乙張在卷足憑，且觀之
    借據內容確係載明由莊宏村向告訴人甲○○○借款等情，經
    核皆與被告所辯係經告訴人甲○○○同意等語相符。另告訴
    人甲○○○復陳稱：係被告幫我管錢，有無借給莊宏村、莊
    郭敏快由被告決定，但他應該幫我把錢討回來等語（九十三
    年度偵字第一八五七號卷第三一三頁），故被告借款予莊宏
    村及莊郭敏快乙節，係告訴人甲○○○授權由被告決定，故
    尚與告訴人甲○○○與被告間之委任意旨無違，核與背信罪
    之構成要件尚屬有間。
　(三)證人莊郭敏快提供名下九間房子用以出租，且該九間房屋所
    收取之租金用以償還證人莊郭敏快前向告訴人莊宏順、甲○
    ○○及被告乙○○等人之借款，並約定由告訴人莊宏順收取
    租金平均分配給各債權人等情，業據證人莊郭敏快證述甚明
    ，然被告對告訴人莊宏順之租金分配生有爭執，故被告自行
    收取臺北縣新店市○○路八十八之三號四樓房屋租金等情，
    亦據被告供承在卷，且為告訴人乙○○所不否認。是被告既
    對證人莊郭敏快有債權，上開所收得之租金係用來抵充證人
    莊郭敏快對被告及告訴人甲○○○之債務，縱被告未依當初
    與告訴人莊宏順間之約定，由告訴人莊宏順統一收受並分配
    ，亦難憑此遽認被告有為自己不法所有之意圖。
　(四)另被告之辯護人蕭介生律師陳稱：被告就參與分配部分確有
    委託伊辦理，被告說有通知他母親，但告訴人甲○○○一直
    未來蓋章等語，核與被告所辯情節相符。雖告訴人莊宏順指
    稱未接獲被告來電要求告訴人甲○○○提供印章，惟告訴人
    莊宏順與被告間，既因被告管理母親財產部分生有糾紛，自
    難僅憑其片面不利於被告之指訴，而認被告有背信犯行，且
    參酌系爭之分配表，告訴人莊宏順亦就本身之債權參與分配
    （按應指本院清償債務強制執行事件之債權人，為普通債權
    人）此有本院八十九年執字二一六六一號參與分配表在卷可
    參，是告訴人莊宏順於參與分配之初，即應知悉被告尚未將
    告訴人甲○○○之債權參與分配，竟未催促被告，亦未通知
    其母親即告訴人甲○○○參與分配，此亦與常情未符，故難
    認告訴人莊宏順此部分指訴為真。
　(五)至告訴人莊宏順指訴被告侵占停車位部分，雖證人黃光榮、
    莊榮妹均結證稱渠自告訴人莊宏順處購入房屋時，車位並未
    一併點交，而再向告訴人莊宏順追問時，告訴人莊宏順始稱
    其自被告處承購前開二屋時，被告即未將車位點交等語，惟
    證人所指被告未點交車位乙情，係由告訴人轉告，並非其親
    眼見聞，應屬傳聞，自不得作為證據。且告訴人莊宏順未能
    指明證人所購買臺北縣新店市○○路八十八之五號七樓、十
    樓之房屋所附屬之車位何在？現究竟係何人在使用？亦未能
    提出其他證據或指出其他可供調查之方法以供查證，進而擔
    保其指訴為證，是無積極證據證明上揭二間房屋所配屬的停
    車位係被告使用中，難認被告有侵占停車位犯行。並以查無
    其他積極證據證明被告有何犯行，應認其罪嫌自屬不足，而
    依刑事訴訟法第二百五十二條第十款為不起訴之處分；告訴
    人甲○○○不服，向臺灣高等法院檢察署聲請再議，經該署
    檢察長審核結果，針對告訴人甲○○○再議理由，引用上揭
    臺灣臺北地方法院檢察署檢察官不起訴處分書所載(四)、(五)款
    之理由，認告訴人甲○○○之再議聲請無理由，同認欠缺積
    極證據足證被告有上揭犯行，爰依刑事訴訟法第二百五十八
    條前段之規定處分駁回再議確定。
三、聲請交付審判意旨略以：
  (一)被告未將聲請人甲○○○對案外人莊郭敏快等之債權依法聲
    明參與分配，而損害聲請人權益部分，原不起訴處分書及駁
    回再議所持理由，無非係以蕭介生律師之陳述為其論據，惟
    查本案中蕭律師乃係被告之辯護人，其既未依法拒絕證言，
    自應依刑事訴訟法命其具結，偵查中蕭律師未曾具結，其所
    所陳依法不得為證據，原處分竟採信其詞及被告所辯各詞，
    顯有違經驗與論理法則；原處分之告訴人莊宏順係在接獲民
    事執行處九十一年十一月二十五日之該函後始發現被告並未
    就聲請人之債權予以聲明參與分配，末按被告亦係莊郭敏快
    之債權人之一，但卻置受任處理之聲請人之債權於不顧，其
    具有背信之罪嫌，實為重大云云。
  (二)查臺北縣新店市○○路八十八之五號七樓、十樓之房屋所附
    屬之車位並未特定，而係於大樓建築完成後，始以抽籤之方
    式分配車位，聲請人所屬六間房屋之六個停車位，即係由被
    告代理參與抽籤並領受該六個車位，再查被告於九十二年一
    月二十一日與告訴人莊宏順等人所訂立之協議書中亦明確表
    明「另乙方．．．，應將甲○○○之二個車位移交予莊宏順
    接管。」等語，從而證據已顯示該二個停車位確由被告持有
    中，原處分書對該協議書隻字未提，對於被告拒不將該二停
    車位交還乙節，遽認無積極證據證明該停車位係被告使用中
    ，亦顯率斷，而不適法云云。
  (三)聲請人於九十三年三月二十二日具狀追加告訴部分，即被告
    竟於案外人莊訓章、莊宏忠及告訴人莊宏順所提起之本院九
    十二年度訴字第三七八八號民事請求返還不當得利事件中，
    偽稱：「林莊壽妹．．．，願以新台幣六百萬元補貼兩造（
    按指乙○○、莊訓章、莊宏忠、莊宏順）計每人各得新台幣
    一百五十萬元。」云云，意圖為自己不法之所有，而使法院
    誤信而為有利其主張之判決，認被告所為已涉犯刑法詐欺、
    背信罪嫌，原處分書中完全未予論及，就此亦有疏漏云云。
四、按犯罪事實應依證據認定之，無證據不得認定犯罪事實，刑
    事訴訟法第一百五十四條第二項定有明文。次按刑法上之侵
    占罪，係以侵占自己持有他人之物為要件，所謂他人之物，
    乃指有形之動產、不動產而言，並不包括無形之權利在內，
    單純之權利不得為侵占之客體。侵占罪以自己原已持有他人
    之物為前提，竊佔罪則以他人之物原不在自己持有中，其持
    有純由於犯罪之結果而來，兩罪之構成要件相異，決非可同
    時成立。按刑法第三百二十條第二項竊佔罪，以意圖為自己
    或第三人不法之利益，而竊佔他人之不動產為構成要件，所
    謂竊佔他人之不動產，係指在他人不知情之間占有他人之不
    動產而言，此有最法法院三十一年上字第一○三八號、七十
    一年台上字第二三○四號、八十二年度台非字第三十八號判
    例足供參照。再按證據能力，乃證據資料容許為訴訟上證明
    之資格，屬證據之形式上資格要件；至證據之證明力，則為
    證據之憑信性及對於要證事實之實質上的證明價值。證據資
    料必須具有證據能力，容許為訴訟上之證明，並在審判期日
    合法調查後，始有證明力可言，而得為法院評價之對象。事
    實審法院基於證據裁判主義之原則，對於公訴人所舉資以證
    明犯罪事實之證據，究竟有無證據能力，即該證據是否具有
    作為嚴格證明資料之能力或資格，須優先於證據之憑信性而
    為調查，必先具有證據能力，始許由法院據而判斷其證明力
    ，倘無證據能力，自不發生證據證明力之判斷問題，此經最
    法法院著有八十六年度台上字第七三○八號、九十二年度台
    上字第四二九二號判決足資參考，足見有關證據能力、證明
    力之判斷，係案件進入法院後審理時，法院對用以證明被告
    犯罪構成要件事實，所引證據始有適用之原則，至偵查中檢
    察官調查被告犯罪嫌疑，自可就合於論理法則、經驗法則之
    各種事證加以審酌，以認定被告之犯罪嫌疑是否已達起訴之
    門檻。
五、經查：
  (一)被告於偵查中辯稱：「告訴人甲○○○借款予莊郭敏快五百
    萬部分是由莊宏順與廖清安負責的」、「我曾在電話中告知
    我母親（即告訴人甲○○○）去參與強制執行之分配，需要
    用印，也請他到蕭律師的事務所用印，但因我母親沒有前往
    ，超過分配時間」等語，核與告訴人所提出之切結書所載：
    「甲方於本借款撥出時即應提供每月之本息歸還款由乙方代
    理人莊宏順收繳，並由莊宏順開出每月收款收據為憑。」等
    字樣觀之，足認告訴人莊宏順係上揭契約執行之代理人，且
    被告辯稱上詞，顯否認就上揭告訴人甲○○○對莊郭敏快之
    債權事務管理有受委任，而聲請人對此委任關係亦未經舉出
    確實之證據以證明之，應先予敘明。另聲請人既陳稱被告自
    八十二年間起受任為其管理房屋出租、收取租金等事務，若
    果被告於本院八十九年執字二一六六一號民事執行事件期間
    ，確就相關債權事務受有委任，可代為處理，則被告當時仍
    管理聲請人房屋出租及收取租金等事務，據聲請人所陳，被
    告早於八十二年間起對聲請人託其管理之財產即有不法所有
    之意圖，被告此時代聲請人向法院聲請參與分配，並接受分
    配，更可獲得較多之利益，豈有不為之理；況依據上揭本院
    執行事件參與分配表所示，扣除法定優先分配權人外，仍有
    普通債權人莊訓章及告訴人莊宏順可為分配，並非僅餘被告
    一人獨享拍賣金額之分配，已難認有何不法意圖；又上揭民
    事執行事件係由債權人即告訴人莊宏順所聲請，併案債權人
    莊訓章、莊宏忠及被告等人，切結書第二條Ｅ：載明「甲○
    ○○借給甲方伍佰萬元整」，乙方簽名欄均由告訴人莊宏順
    、莊訓章、莊宏忠及被告等人具名，告訴人莊宏順既為該契
    約之代表人，又代表管理該契約還款本息之收取事宜，自對
    聲請人同為本件債權人知之甚詳無疑，告訴人莊宏順與聲請
    人又為親生母子關係，本院上揭民事執行之聲請係由其提起
    ，應不至於遲至收受本院所製作之分配表後始知聲請人未參
    與本件分配，查被告之兄弟就上揭執行事件或為聲請人或已
    併案執行，被告顯無法單獨對聲請人隱瞞本件民事執行事件
    。綜上，檢察官審酌被告之辯詞及引用蕭律師之陳述，核對
    本件民事執行事件各債權人之間關係，判斷告訴人指述被告
    涉犯刑法第三百三十五條第一項之背信罪之犯罪嫌疑不足，
    並無違背論理及經驗法則之處。
  (二)又原告訴意旨略謂：聲請人委任被告所管理之臺北縣新店市
    ○○路八十八之五號七樓、八十八之五號十樓房屋兩間，因
    被告未如期向銀行繳納貸款本息，告訴人莊宏順為避免該房
    地遭拍賣，乃與其妻莊周月里清償抵押債務，並取得上開房
    地，並於八十九年間該上開二間房屋出售與黃光榮及莊榮妹
    ，惟被告竟意圖為自己不法所有，易持有為所有之意思，將
    上開房屋所附之停車位供己使用，拒不交付云云，查證人黃
    光榮於偵查中證稱：「房子與車位均已過戶給我，但車位尚
    未交給我。」等語，足證聲請人認被告所侵占者係上揭房地
    所屬之車位使用權，並非他人之物，依最法院判例意旨，刑
    法上之侵占罪，係以侵占自己持有他人之物為要件，所謂他
    人之物，乃指有形之動產、不動產而言，並不包括無形之權
    利在內，單純之權利不得為侵占之客體，聲請人認被告有使
    用車位之事實縱使證明為真，亦與刑法侵占罪之犯罪構成要
    件有間；且依聲請人所陳意旨，車位係由聲請人委任被告管
    理使用，即使被告代聲請人將房地出售後遲不將車位點交，
    因被告持有車位並非純由犯罪之結果而來，依上揭最高法院
    判例意旨，與刑法竊佔罪之犯罪要件亦有不合。
  (三)末按刑事訴訟法第二百五十八條之一「聲請法院交付審判制
    度」係參考德國刑事訴訟法第一百七十二條第二項之規定及
    日本刑事訴訟法第二百六十二條準起訴之規定而增訂，告訴
    人於不服上級檢察署之駁回處分者，得向法院聲請交付審判
    ；其目的係為對於檢察官起訴裁量之制衡，除貫徹檢察機關
    內部檢察一體之原則所含有之內部監督機制外，另宜有檢察
    機關以外之監督機制，由法院保有最終審查權而介入審查，
    以提供告訴人多一層救濟途徑（刑事訴訟法第二百五十八條
    之一立法理由參照）以促使檢察官對於不起訴處分為最慎重
    之篩選，審慎運用其不起訴裁量權。然法院於審查交付審判
    之聲請有無理由時，應以審酌告訴人所指摘不利被告之事證
    未經檢察機關詳為調查或斟酌或不起訴處分書所載理由違背
    經驗法則、論理法則及證據法則為限，方符本條係為制衡檢
    察官起訴裁量權之立法意旨。則不在檢察官處分範圍內之事
    實，自無從進入法院交付審判案件之審理。聲請人追加告訴
    理由所載如三、(三)被告所涉犯詐欺、侵占之犯罪事實，既未
    經檢察官處分，本院自無從併予為是否同意交付審判之審酌
    ，附此敘明。
六、綜上，原不起訴處分書及駁回再議處分書既已調查說明，對
    照卷內資料，並無不合，復查無其他積極證據可資證明被告
    有何侵占、背信之犯行，是原檢察官及臺灣高等法院檢察署
    檢察長分別予以不起訴處分及駁回再議之聲請，並無不當，
    本件交付審判之聲請為無理由，應予駁回。
據上論斷，依刑事訴訟法第二百五十八條之三第二項前段，裁定
如主文。
中　華　民　國　　九十四　　年　　七　　月    十五    日
             臺灣臺北地方法院刑事第十四庭
                    審判長法 官  吳靜怡
                          法 官  吳冠霆
                          法 官  王綽光
右正本證明與原本無異。
本裁定不得抗告。
中　華　民　國　　九十四　　年　　七　　月    十九    日
                         書記官  蔡梅蓮
